最　高　行　政　法　院　判　決
　　　　　　　　　　　　　94年度判字第01084號
上　訴　人　甲○○即祭祀公業周榮記管理人
被 上訴 人　臺北縣新店地政事務所
代　表　人　乙○○
上列當事人間因地上權登記事件，上訴人對於中華民國92年12月
31日臺北高等行政法院91年度訴字第5233號判決，提起上訴，本
院判決如下：
　　主  文
上訴駁回。
上訴審訴訟費用由上訴人負擔。
　　理  由
一、本件上訴人主張：按判決書事實項下，應記載言詞辯論時當
    事人之聲明及所提攻擊或防禦方法之要領，並應於理由項下
    ，記載關於攻擊或防禦方法之意見及法律上之意見，行政訴
    訟法第209條第2項、第3項規定至明。次按行政法院於撤銷
    訴訟，除應依職權調查證據外，並應準用民事訴訟法第268
    條規定調查證據，行政訴訟法第133條及第176條定有明文。
    準此，當事人聲明之證據，除認為不必要者外，法院應為調
    查；而所謂「不必要者」，係指當事人聲明之證據中，依當
    事人聲明之意旨與待證事實，毫無關係，或法院就某事項已
    得心證，而當事人仍聲明關於該事項之證據方法而言（參照
    最高法院85年度台上字第806號判決意旨），是法院認當事
    人所聲明之證據不必要，而不為調查者，仍應將當事人聲明
    證據與其待證事實間之關連性，以及不為調查之理由，記明
    於判決理由，未記明於判決者，即屬同法第243條第2項第6
    款所謂判決不備理由，法理至明。復按本件兩造間塗銷地上
    權登記事件，最主要之爭點在於系爭坐落臺北縣新店市○○
    段195地號（重測前為同市○○○段寶斗厝小段62地號）土
    地地上權人周萬吉之地上權登記，是否屬私權紛爭，抑或登
    記錯誤，上訴人得否依土地登記規則第134條第1項及第144
    條規定，請求更正、塗銷系爭土地之地上權設定登記，而該
    項爭點之前提要件事實，厥在於是否確有周萬吉其人。原判
    決固認系爭土地之地上權登記申請案記載有周萬吉及祭祀公
    業周榮記原管理人周玉惠，並附有臺北縣新店市寶斗里（下
    稱寶斗里）第10鄰鄰長陳水及里長林朝延之證明書，則38年
    間申請系爭土地地上權登記時確有周萬吉斯人，其地上權之
    設定登記毫無錯誤。但被上訴人不僅以90年11月6日90北縣
    店戶字第12367號函載：「．．．經查本所目前保管資料中
    無周君（按即周萬吉）設籍上址之戶籍資料．．．」，且系
    爭土地設定地上權人周萬吉是否確有其人，並非行政機關無
    從查悉之事實，此觀之戶籍資料係永久保存之文件，以及臺
    灣地區已完成戶籍電腦資料連線之實情，僅需輸入周萬吉姓
    名，全國曾有設籍周萬吉之人數，即一目了然，自得執與卷
    附系爭地上權他項權利登記申請書上所示周萬吉之年齡、住
    居所等事項，詳加比較核對，是否確有周萬吉斯人，要無疑
    義。上訴人為究明系爭土地於民國38年間以新店字第4489號
    收件辦理設定地上權時，是否有年齡52歲之周萬吉存在之事
    實，乃聲請向內政部調查系爭土地設定地上權人周萬吉之戶
    籍資料，有卷附上訴人92年12月20日調查證據聲請狀在卷可
    稽。詎原判決對於上訴人所聲明之上開證據，是否與其主張
    之待證事實間毫無關連，而為不必要調查之證據，抑或上開
    證據於物理上是否毫無調查途徑，完全恝置不予論述，未於
    判決理由項下敘明其不予調查之理由，即有判決不備理由之
    違背法令外，其忽視行政資訊公開原則，猶有判決不適用行
    政程序法第44條第1項、第2項規定之違背法令。（二）按臺
    灣之祭祀公業並非法人，而係以祭祀祖先或辦事或公益為目
    的而設之獨立財產，僅屬於某死亡者之後裔子孫公同共有祀
    產之總稱，其財產應為祭祀公業派下員全體公同共有（參照
    最高法院39年台上字第2146號判例、60年度台上字第2339號
    及70年度台上字第222號判決），是祭祀公業財產之取得，
    除規約另有約定外（參照最高法院76年度台上字第751號判
    決），係以享有派下權之男系子孫為限，女子及出嫁女子之
    子，以及為其有繼承關係之同姓外人，均不得為派下，此乃
    祭祀公業財產之繼承原則（參照最高法院50年度台上字第14
    6號、69年度台上字第701號、78年度台上字第1889號及82年
    度台上字第2718號判決）。次按祭祀公業管理人之變動，應
    由新管理人檢具派下全員證明書、規約、選任之證明文件，
    向民政機關申請報備，並應經民政機關備查之文件，向土地
    所在地之地政事務所申請管理人登記或變更登記，觀之祭祀
    公業土地清理辦法第16條及第17條規定至明。是祭祀公業管
    理人代理全體派下員處分祀產者，仍應完成管理人登記，始
    發生登記之絕對之效力；如未完成登記，則祭祀公業祀產之
    處分，仍應經全體派下員之同意，並於各項權利設定聲請書
    上簽名蓋章，觀之民國35年10月2日發布之土地登記規則第
    35條規定至明。查原判決固以系爭土地上建物辦理所有權登
    記之建物情形填報表上記載土地管理人新選周玉惠准先辦理
    之字樣等語，即遽認周玉惠為祭祀公業周榮記之管理人。惟
    祭祀公業周榮記全體派下所公同共有之系爭土地，於臺灣光
    復後，辦理所有權第一次登記時，即於所有權部登載祭祀公
    業周榮記，管理人周流，有土地登記簿謄本可稽，嗣於88年
    間始召開第一次派下員大會，依法申報清理，而清理結果，
    更查無周玉惠斯人或其房系確為祭祀公業周榮記派下後裔，
    亦有新店市公所核發祭祀公業周榮記派下權員名冊可稽，周
    玉惠既非祭祀公業周榮記派下後裔子孫，且祭祀公業周榮記
    規約第4條亦明確約定，派下權之取得以已故訴外人周必徵
    所傳之男性直系血親卑親屬冠周姓者為限，以及祭祀公業周
    榮記於88年申請清理前，僅登記周流為管理人，足見周玉惠
    並非祭祀公業周榮記之派下員，甚或管理人，其毫無處分系
    爭土地之權限（參照最高法院19年上字第2418號及74年台上
    字第748號判例），要無疑義。退步言之，即令祭祀公業周
    榮記全體派下員，確於辦理系爭土地設定地上權登記前選任
    周玉惠為管理人，但綜觀卷附系爭土地登記簿謄本，從未有
    管理人周玉惠之登載，自不發生登記之絕對效力，是周玉惠
    縱有處分系爭土地之必要，仍應經全體派下員之同意，並於
    各項權利設定聲請書上簽名蓋章，或出具委託書之必要，觀
    之民國35年10月2日發布之土地登記規則第30條規定至明。
    乃原判決未察及此，對於系爭土地之地上權登記資料，是否
    附有祭祀公業周榮記全體派下員委託書，以及該等派下員是
    否於聲請書上簽名蓋章之事實，未依其職權調查必要之證據
    ，即有認定事實違背行政訴訟法第133條規定，徒以系爭土
    地上建物辦理所有權登記之建物情形填報表上註明土地管理
    人新選周玉惠准先辦理之字樣，即遽認周玉惠為祭祀公業周
    榮記之管理人，而未於判決理由項下，敘明其關連性及得心
    證之理由，顯有判決不備理由及不適用土地法第43條之違背
    法令。（三）查行政機關對其保管之資訊，應完全公開供當
    事人或利害關係人閱覽，其主要原因，乃在於行政機關職掌
    所有行政資訊，得以公權力循行政系統，為完足之調查，殊
    非行政對象之人民能力所及；本件地上權之登記資料及身分
    證件均為被上訴人所職掌，非上訴人能力所得查閱。乃原判
    決對於上訴人聲請調查事項，完全未予調查，亦未敘明其不
    為調查之必要理由，致當事人權益處於不明狀態，縱上訴人
    擬以普通訴訟程序解決紛爭，亦無具體對象，毫無救濟途徑
    ，足見原判決結果非僅未解決兩造間之爭議，更造成當事人
    權利處於不明狀態，殊非可取等語，為此求為廢棄原判決，
    撤銷原處分及訴願決定，並命被上訴人應作成塗銷、更正系
    爭地上權登記之行政處分。
二、被上訴人則以：本件祭祀公業周榮記所有系爭土地，地籍資
    料所載地上權人周萬吉之地上權設定登記，係民國38年11月
    15日，依當時有效適用之臺灣省各縣市辦理土地登記有關建
    築改良物登記補充要點規定，由地上權人周萬吉填具建物情
    形填報表申辦建物所有權登記之同時，會同土地所有權人祭
    祀公業周榮記新選之管理人周玉惠，以他項權利登記聲請書
    申請地上權設定登記。依據該建物情形填報表及他項權利登
    記聲請書之記載，地上權人及土地所有權人雙方均有認章，
    並附有寶斗里第10鄰鄰長陳水及里長林朝廷之證明書，該里
    鄰長均有認章，並加蓋里辦公處圖記，經審查結果，於該建
    物情形填報表之審查意見欄並註明有土地管理人新選准先辦
    理之字樣。是依上開文件顯示，民國38年申辦該建物及地上
    權登記時，地上權人確為周萬吉，該地籍資料所載之地上權
    ，既有原登記原因證明文件（即他項權利聲請書）可供證明
    ，並無土地登記規則第13條之登記錯誤情形，依土地登記規
    則第7條規定，被上訴人無從逕行塗銷該地上權登記。復查
    上訴人所附之臺北縣新店市戶政事務所90年11月6日90北縣
    店戶字第12376號函主旨略以：「．．．有關　台端申請周
    萬吉設籍本轄寶斗里寶斗厝路59號戶籍謄本乙案，經查本所
    目前保管資料中無周萬吉設籍於上址之戶籍資料」，僅可證
    明該所目前保管資料中無周萬吉設籍上址之戶籍資料，尚不
    足以證明無周萬吉之存在。另上訴人所附之臺北縣新店市公
    所88年9月23日88北縣店民字第34969號函及其附件，僅證明
    88年所訂祭祀公業周榮記規約及派下全員名冊中並無周玉惠
    斯人，尚不足以證明38年申請地上權登記時，周玉惠非該祭
    祀公業之派下員或管理人。故被上訴人無從僅依上訴人指稱
    查無周萬吉存在之理由，而藉此否定地上權登記之效力，爰
    以90年12月26日90北縣店地登字第16809號函知上訴人，謂
    ：「．．．故本所無從依土地法第69條及土地登記規則第13
    4條規定辦理更正登記，塗銷該地上權，倘有確切證明該地
    上權設定登記係無效或有得撤銷之情形者，依土地登記規則
    第7條規定，當事人自應訴請法院判決塗銷，登記機關尚無
    從逕行塗銷該地上權登記。」又參照鈞院83年度判字第549
    號判決意旨，本案地上權人周萬吉所有地上權設定登記，如
    確有無效或得撤銷之情形者，上訴人自應訴請法院判決塗銷
    ，被上訴人並無逕行塗銷該地上權登記之權限等語，資為抗
    辯。
三、原審斟酌全辯論意旨及調查證據之結果，以：按利害關係人
    於登記完畢後，發現登記錯誤時，應申請更正登記，土地登
    記規則第134條第1項前段規定固有明文，惟依同規則第7條
    、第144條及第13條規定，利害關係人於登記完畢後，申請
    更正登記，並請求為塗銷登記，應以發現登記事項與登記原
    因證明文件所載之內容不符者為限。是本件之關鍵在於被上
    訴人所為之系爭登記有無錯誤。上訴人主張事實上並無該地
    上權人周萬吉其人，地上權為登記錯誤云云。經查系爭登記
    係38年11月15日，依臺灣省各縣市辦理土地登記有關建築改
    良物登記補充要點規定，由地上權人周萬吉填具建物情形填
    報表申辦建物所有權登記之同時，會同土地所有權人祭祀公
    業周榮記管理人周玉惠，以他項權利登記聲請書申請地上權
    設定登記。該建物情形填報表及他項權利登記聲請書上，均
    有該地上權人周萬吉及土地所有權人即祭祀公業周榮記管理
    人周玉惠雙方蓋章，並附有寶斗里第10鄰鄰長陳水與里長林
    朝廷認章及加蓋里辦公處圖記之證明書，應非偽造。且該建
    物情形填報表之審查意見欄，並註明有土地管理人新選准先
    辦理之字樣，是依上開文件顯示，38年申辦該建物及地上權
    登記時，地上權人確為周萬吉，該地籍資料所載之地上權，
    亦有原登記原因證明文件（即他項權利聲請書）證明，被上
    訴人稱系爭登記並無純屬登記機關之疏失而錯誤登記之情事
    ，可以採信。至於上訴人提出臺北縣新店戶政事務所90年11
    月6日90北縣店戶字第12376號函，謂：「．．．有關台端申
    請周萬吉設籍本轄寶斗里寶斗厝路59號戶籍謄本乙案，經查
    本所目前保管資料中無周君設籍上址之戶籍資料，．．．」
    應僅可證明該所目前保管資料中無周萬吉設籍於上址之戶籍
    資料，尚不足以證明並無周萬吉之存在。另上訴人提供之被
    上訴人88年9月23日88北縣店民字第34969號函及其附件（88
    年8月15日上訴人派下員大會會議記錄及選任管理人同意書
    ），僅可證明88年所訂祭祀公業周榮記規約及派下全員名冊
    中並無周玉惠斯人，並無法證明38年申請地上權登記時，周
    玉惠非上訴人之派下員或管理人，不得藉此否定系爭登記之
    效力。上訴人上述主張，均委無可採。綜上所述，系爭土地
    地上權之設定，為土地所有權人就其所有土地所為之私法上
    處分行為，其行為之結果，發生私法上之效力，如對其效力
    有所質疑，而相對人有不同意見者，則屬私權爭執，應循民
    事訴訟程序主張權利，由法院審認之。系爭地上權之登記，
    未據登記權利人共同申請塗銷登記，地政機關自不得逕依上
    訴人單獨申請予以塗銷等情，因而駁回上訴人在原審之訴。
四、本院按：「登記人員或利害關係人，於登記完畢後，發見登
    記錯誤或遺漏時，非以書面聲請該管上級機關查明核准後，
    不得更正。」「土地法第六十八條第一項及第六十九條所稱
    登記錯誤，係指登記事項與登記原因證明文件所載之內容不
    符者；所稱遺漏，係指應登記事項而漏未登記者。」土地法
    第69條、土地登記規則第13條分別定有明文。另「登記機關
    發見登記有錯誤時，除於不妨害原登記之同一性之前提下，
    得依土地法第69條規定，以書面聲請該管上級機關核准後更
    正外，依現行法令，縱令發見原登記原因有瑕疵，亦無從依
    職權自為塗銷登記。」（本院49年判字第20號判例參照）。
    所謂不妨害登記之同一性者，係指更正登記後，登記事項所
    示之法律關係應與原登記相同，不得變更而言。換言之，登
    記後之標的物、權利種類、權利人及義務人，均不得與登記
    前相異。經查：（一）上訴人就被上訴人於其所有系爭土地
    上所為之土地登記，關於土地他項權利部「登記次序0007號
    ，權利種類：地上權，收件年期民國38年字號新店字第4489
    號，登記日期：38年（原判決第2頁誤載為36年）9月1日，
    權利人：周萬吉，住址：臺北縣新店市○○里○○○路59號
    ，設定權利範圍：65.06平方公尺，設定義務人：祭祀公業
    周榮記」部分，認為事實上並無該地上權人周萬吉存在之情
    事，系爭登記係屬錯誤，於90年11月19日，向臺北縣政府提
    出申請，由該府90年11月27日90北府地籍字第430907號函移
    由被上訴人辦理。被上訴人審查結果，以經查閱他項權利登
    記聲請書等文件，該地上權人係於38年11月15日會同土地所
    有權人即上訴人申請地上權設定登記，且地籍資料登記事項
    與原申請案記載相符，並無登記錯誤情形，遂以90年12月26
    日90北縣店地登字第16809號函否准所請，上訴人不服，提
    起訴願，經臺北縣政府決定駁回其訴願，上訴人對訴願決定
    仍為不服，向原審提起行政訴訟，聲明除請求撤銷前開原處
    分及訴願決定外，另依土地登記規則第134條規定，請求命
    被上訴人作成將系爭土地登記更正塗銷之行政處分。（二）
    依前開本件上訴人所述，其係主張系爭土地登記有錯誤情事
    ，依土地法第69條、土地登記規則第134條規定，應為更正
    登記；而其向被上訴人之請求，乃被上訴人應將系爭土地地
    上權人之地上權登記予以塗銷。若被上訴人准如上訴人之請
    求，則本件地上權將由「存在」變為「不存在」，揆之前開
    說明，此項更正登記之請求顯已違反登記之同一性，自不得
    准許之。（三）本件被上訴人駁回上訴人之請求，訴願決定
    及原判決遞予維持，原判決就上訴人所請求命作成塗銷系爭
    土地上之地上權登記之行政處分部分，併予駁回，所持之理
    由，雖非全然相同，惟其結論悉無不合，應予維持。（四）
    依前開理由，已足認本件上訴人之請求為不應准許，則本件
    地上權登記有無錯誤，被上訴人及原審已無調查之必要，本
    件上訴人以被上訴人及原審未盡職權調查之義務，指摘原判
    決違誤，求予廢棄，為無理由，應予駁回。
據上論結，本件上訴為無理由，爰依行政訴訟法第255條第1項、
第98條第3項前段，判決如主文。
中    華    民    國    94    年    7    月    21     日
                  第二庭審判長法  官　葉　振　權
                              法  官  鄭  淑  貞
                              法  官　劉　鑫　楨
                              法  官　吳　明　鴻
                              法  官　梁　松　雄
以  上  正  本  證  明  與  原  本  無  異
中    華    民    國    94    年    7    月    21     日
　　　　　　　　　　　　　　　書記官　阮　桂　芬
